---
title: "ANALISIS FACTORIALES 1"
author: "KARLYN NATALIA VILLAMIZAR PARRA"
date: "19/6/2021"
output: html_document
  word_document: default
  html_document: default
---

# IMPORTAR LA BASE DE DATOS EN FORMATO EXCEL
```{r}
library(readxl)
datos<- read_excel("C:/Users/usuario/Desktop/NATALIA PARRA/DE PARCIAL FINAL/AF.xlsx")
```

# TIPIFICACION O ESTANDARIZACION DE VARIABLES
la tipificacion permite que todas las variables metricas gocen de una misma unidad de medida estadistica.
```{r}
datost<- datos #crear una nueva base de datos o data frame
datost<- scale(datost, center = T, scale = T)
datost<- as.data.frame(datost)
```

# NORMALIDAD MULTIVARIANTE
HO: Normalidad multivariante
HI: No normalidad multivariante
confianza= 95%
alfa= 5% = 0.05
P value > alfa: no se rechaza la HO (normalidad)
P value < alfa: se rechaza la HO (no normalidad)
```{r}
library(MVN)
mvn(datost[2:7])
```
como el P value > alfa, no se rechaza la HO, por lo tanto, existe normalidad multivariante.

# MATRIZ DE CORRELACIONES
HO: Correlacion = 0 (no hay correlacion)
HI: Correlacion diferente de 0 (si hay correlacion)

cuando no se rechaza HO, no se aplica AFE.
se rechace HO, si para aplicar AFE.
```{r}
library(psych)
corr.test(datost[,2:7])
correlaciones<- corr.test(datost[,2:7]) #se crea la matriz de correlaciones
correlaciones$r #matriz de correlaciones
r <- as.matrix(correlaciones$r)
```
alfa= 0.05
P value > alfa: no se rechaza HO
P value < alfa: se rechaza HO, estamos en esta situacion, por lo tanto, si es aplicable el analisis factorial exploratorio.

# INDICADORES DE APLICABILIDAD DEL AFE (BONDAD DEL AJUSTE)
## CONTRASTE DE ESFERICIDAD DE BARTLETT  
HO: correlaciones teoricas entre cada par de variables es nulo
HI: las correlaciones teoricas entre cada par de variables no es nulo

P value > alfa: no se aplica el AFE (no se rechaza HO)
P value < alfa: si se aplica el AFE (se rechaza HO)
```{r}
dim(datost) #tamaño de la muestra= 30 personas
cortest.bartlett(r, n= 30)
```
como el P value es menor a alfa, se rechaza la HO, por lo tanto, las correlaciones teoricas entre cada par de variables es nulo, es decir, si es aplicable el analisis factorial exploratorio (AFE).

## MEDIDA DE ADECUACION MUESTRAL DE KAISER, MEYER Y OKLIN (KMO)
Estudia variable por variable, si son o no aceptadas en el modelo para hacer AFE. (Que variables elimino o mantengo)
se mantiene una variable en el modelo si es KMO es igual o mayor a 0,7.
se elimina una variable del modelo, si el KMO es menor a 0,7.
```{r}
KMO(r)
```
KMO= 0,64 El modelo es mediocre, si es adecuado para realizar analisis factorial.
KMO precio= 0,57 (miserable)
cantidad= 0,54 (miserable)
prendas= 0,64 (mediocre)
entrada= 0.52 (miserable)
redes sociales= 0,53 (miserable)
tv= 0,54 (miserable)

# DETERMINACION DEL NUMERO DE FACTORES A EXTRAER
## Metodo de las componentes principales iteradas (Ejes principales)
Este metodo de las Ejes principales es de naturaliza no parametrica, es decir, que se ocupa, cuando no hay normalidad multivariante; pero, tambien es valido para modelos parametricos (normalidad multivariante).

```{r}
fa.parallel(r, fm= "pa", n.obs = 30, ylabel = "Eigenvalues")
```
con el metodo de los ejes principales se extraeria solo 1 factor.

## Metodo de las componentes principales
Metodo parametrico, sirve solo para modelos con normalidad multivariante.
```{r}
fa.parallel(r, fm= "pc", n.obs = 30, ylabel = "Eigenvalues")
```
con el metodo de las componentes principales se recomienda extraer 1 factor.

## Metodo de la maxima verosimilitud
Metodo parametrico,sirve solo para modelos con normalidad multivariante.
```{r}
fa.parallel(r, fm= "ml", n.obs = 30, ylabel = "Eigenvalues")
```
con el metodo de las maxima verosimilitud se recomienda extraer 1 factor.

## Metodo paralelo con iteraciones
Metodo parametrico, sirve solo para modelos con normalidad multivariante.
```{r}
library(paran)
paran(r, iterations= 10000, graph= T)
```
con el metodo de Horn`s (metodo paralelo con iteraciones) se recomienda extraer 2 factor.

resumen:
Ejes principales= 0 factor
componentes principales= 0 factor
maxima verosimilitud= 0 factor
metodo paralelo con iteraciones (Horn`s)= 1 factor

conclusion: vamos a extraer 1 factor.

# METODOS DE EXTRACCION DE FACTORES
## METODO DE ANALISIS DE LOS COMPONENTES PRINCIPALES (ACP)
```{r}
library(psych)
acp<- principal(r, nfactors= 1, rotate= "none")
acp
```
PC1: cargas factoriales de cada variable.
h2: comunalidad (varianza comun explicada). precio es explicada en un 66,0% por el factor extraido. cantidad es explicada en un 11,8% por el factor extraido, prendas es explicada en un 24,2%, el ingreso en un 25,8%, redes sociales  es explicado en 06,8% y tv en 52,6%.

mientras mas alta sea h2 es mejor el modelo. 0;1

h2 + u2 = 1
comunalidad + Especificidad= 1
varianza explicada + varianza no explicada= 1

ss loadings= 2,43 (Es la varianza explicada en valores absolutos, o la suma de los h2).

proportion var= 0,67 (el % que la varianza explicada representa del total)

Lo "ideal" es que proportion var sea lo mas cercano a 1.

RMSR= 0,08 (raiz cuadrada media de los residuos)
Teoricamente un modelo presenta una solucion adecuada cuand ek RMSR es menor o igual a 0,08.

## METODO DE LOS EJES PRINCIPALES O COMPONENTES PRINCIPALES ITERADAS (CPI)
```{r}
library(psych)
cpi<- fa(r, nfactors = 1, fm= "pa", rotate = "none", n.obs= 30)
cpi
```
proportion var= 22%
RMSR= 0,12

## METODO DE MAXIMA VEROSIMILITUD
```{r}
library(psych)
ave<- fa(r, nfactors = 1, fm= "ml", rotate = "none", n.obs = 30)
ave
```
proportion var= 22%
RMSR= 0,12

### RESUMEN
ACP: var= 67%     RSMR= 0,08
CPI: var= 62%     RMSR= 0,04
MVE: var= 62%     RMSR= 0,05

¿Con cual nos quedamos?
aquel modelo que tenga la proportion var mas alta y el RMSR mas pequeño.

# REPRESENTACION GRAFICA DE LOS FACTORES EXTRAIDOS
## Metodo de analisis de las componentes principales (ACP)
```{r}
#solo se grafica cuando hay 2 factores a extraer, con 1 factor no hay grafica
plot(acp, labels = row.names(r),cex=.7, ylim=c(-.8, .8))
```

## Metodo de las componentes principales iteradas (CPI)
```{r}
plot(cpi, labels = row.names(r),cex=.7, ylim=c(-.8, .8))
```

## Metodo de la maxima verosimilitud (MVE)
```{r}
plot(mve, labels = row.names(r),cex=.7, ylim=c(-.8, .8))
```
# OBTENCION DE LAS PUNTUACIONES FACTORIALES
## METODO DE ANALISIS DE LAS COMPONENTES PRINCIPALES ITERADAS (ACP)
```{r}
acp1<- principal(datost[,2:7], nfactors = 1, rotate =  "none", scores = T)
acp1$scores
puntuacionesfactoriales_acp<- acp1$scores
puntuacionesfactoriales_acp<- as.data.frame(puntuacionesfactoriales_acp)
```
## METODO DE LAS COMPONENTES PRINCIPALES ITERADAS (CPI)
```{r}
cpil<- fa(datost[,2:7], nfactors = 1, fm = "pa", rotate = "none", n.obs = 30, scores = "regression")
cpil$scores
puntfact_cpi<- cpil$scores
puntfact_cpi<- as.data.frame(puntfact_cpi)
```
## METODO DE LA MAXIMA VEROSIMILITUD
```{r}
mve1<- fa(datos[,2:7], nfactors = 1, fm = "ml", rotate = "none", n.obs = 30, scores = "regression")
mve1$scores
puntfact_mve<- mve1$scores
puntfact_mve<- as.data.frame(puntfact_mve)
```
# OBTENCION DE LOS FACTORES EXTRAIDOS
Aqui se trabaja con el metodo que el investigador decicio (ACP, CPI, MVE).
```{r}
factor.scores(r, acp, method = "thurstone")
```
Z1= 0,23precio = 0,20cantidad = 0,2prendas + 0,22entradas = 0,16redes sociales + 0,2tv


# AGREGAR FACTOR EXTRAIDO (PUNTUACIONES FACTORIALES) EN EL DATA FRAME ORIGINAL
```{r}
datos_puntuaciones<- c(datos, puntuacionesfactoriales_acp)
datos_puntuaciones<- as.data.frame(datos_puntuaciones)
```
# GUARDAR EL DATA FRAME "DATOS_PUNTUACIONES"
```{r}
setwd("C:/users/usuario/Desktop/NATALIA PARRA") #define donde guardaras tu archivo excel csv
write.table(datos_puntuaciones, file= "encuesta.csv", sep = ";", row.names = F, dec = ",2)
```







